最高法院刑事判決　　　　　　　　　　　　　　　九十三年度台上字第六０七九號
　　上 訴 人　甲○○
右上訴人因殺人案件，不服台灣高等法院台南分院中華民國九十三年八月三日第二審
更審判決（九十二年度重上更(七)字第五三三號，起訴案號：台灣台南地方法院檢察署
八十一年度偵字第四九四七號），提起上訴，本院判決如左：
    主  文
原判決撤銷，發回台灣高等法院台南分院。
    理  由
本件原判決認定上訴人甲○○與林文玲自民國八十年四月間起即在台南市租屋同居，
迨至八十一年二月間，遷居於台南市○○街一０二號四樓之四，其間二人即因生活細
節發生爭執，相處不睦。嗣上訴人於八十一年四月二日凌晨一時許，自外飲酒返回上
開住處（斯時其意識仍屬清醒，未因飲酒而達精神耗弱狀態），見林女尚未返回心生
不滿。及至凌晨二時至四時間，林文玲返回上開住處，二人復發生口角爭執，上訴人
意萌殺人之犯意，以手扼壓林文玲之頸部，致林文玲窒息死亡。上訴人為圖脫免刑責
，乃以透明膠布貼封於林文玲口部，並以布條環套林文玲頸部，再將之懸掛於上開處
所屋內裝潢之橫樑上，企圖以林文玲係上吊自縊死亡掩飾其犯行。嗣上訴人再於同日
上午九時四十五分許，佯以林文玲係自縊死亡而向警方報案等情。因認第一審論處上
訴人殺人罪刑，為無不合，予以維持，駁回上訴人及檢察官在第二審之上訴，固非無
見。
惟查：(一)按有罪之判決書對於被告有利之證據不採納者，應說明其理由，為刑事訴訟
法第三百十條第二款所明定。故有罪判決對於被告有利之證據不予採納，復未說明其
理由，自屬於法有違。原判決以原審前審曾針對被害人之死亡原因，即頸部之指甲痕
有無可能係因吊頸環套上之塑膠質環扣所造成，函詢法醫研究所，經該所以九十一年
一月十八日法醫理字第０九一００００一八八號函覆稱：「這些指甲痕與送鑑繩索無
關」，據此再度確認被害人係遭扼殺無誤（見原判決第七頁第九至十七行）。然本院
第六次判決（本院九十一年度台上字第三九七二號刑事判決）發回意旨即指明，依據
台灣高等法院檢察署法醫中心八十一年度高檢醫鑑字第一一五號鑑定書之記載，法醫
中心之鑑定係依據檢察官所送之偵查卷及台南市警察局命案現場紀錄照片多張及現場
平面圖而為鑑定，而死者吊頸之繩索二條未隨案送鑑定，且送鑑之照片與證人陳明源
提出之頸部近照並不相同。故應調查釐清陳明源所提供死者頸部之近照所呈現之三角
壓痕是否即為指甲痕？嗣經原審前審函詢法務部法醫研究所，經該所以九十一年十月
三十日法醫理字第０九一０００二八三二號函覆稱：「由筆錄中均稱二條布條繩索、
索溝式傷痕、膠布索頸之物，依鑑定人先前資料均未獲知有腰帶頭之布質腰帶，請確
認此腰帶確為死者頸部索頸之物，若偵查後能確認，則相片所呈現之平行三角壓痕確
有可能為環扣壓痕所致」（見原審重上更(六)卷第六十、六十一頁）。原判決對此有利
於上訴人之證據恝置不論，自嫌理由不備。又原審前審上開函文說明第四項稱：「死
者若遭扼頸致死，何以頸部傷勢與八十六年一月六日檢仁醫字第一０五號函所附法醫
教科書頸部扼痕圖不符？」（見同上卷第五十七頁），法務部法醫研究所回函並未就
此一函詢回復（見同上卷第六十、六十一頁）。而台灣高等法院檢察署八十六年一月
六日檢仁醫字第一０五號函說明二之４：「……指甲痕之形成有二種情形，一為兇手
之扼頸痕，其指甲痕通常不明顯，因兇手必小心翼翼地，隱蔽其罪行之故……」，似
亦與其附件所附之法醫學教科書之記載不同（見原審上更(一)卷第七十五、七十七頁）
。究竟通常兇手以手扼殺被害人，是否會產生兇手之扼頸痕？本件依法醫研究所之鑑
定報告及鑑定意見，似均未認定被害人之頸部有兇手之扼頸痕。何以與該附件之法醫
學教科書不符？此與認定上訴人「以手扼壓林文玲之頸部，致林文玲窒息死亡」之犯
罪事實攸關，自應函查清楚。乃原審未加詳查，亦有調查未盡之違誤。(二)原判決於理
由欄說明「上開矮圓凳子係倒立在屍體前方，而該四角之對角線正向被害人屍體，此
為一般自縊者自縊後踢倒矮圓凳子所最不易翻滾之方位，是被害人應非先站立在矮圓
凳子上，始自行踢開矮圓凳子後自縊。準此，以當時被害人站立之高度，根本無法將
其頸部懸掛在該布條圈內，再行打結自縊，再參以現場屍體右方另有一折摺式有靠背
之圓凳子，正符合投布條於棟樑之高度，亦符合抱屍體懸掛於布條圈之良好位置之情
以觀，則被害人係死後始遭人懸掛於現場之情，已堪認定」等情，係依據法醫中心八
十一年度高檢醫鑑字第一一五號鑑定書三之(三)之記載而為判斷（見偵查卷第八十九頁
）。惟「上開矮圓凳子係倒立在屍體前方，而該四角之對角線正向被害人屍體，此為
一般自縊者自縊後踢倒矮圓凳子所最不易翻滾之方位」究竟依據何種證據資料加以判
斷？所稱「現場屍體右方另有一折摺式有靠背之圓凳子，正符合投布條於棟樑之高度
，亦符合抱屍體懸掛於布條圈之良好位置」等事實，是否經過調查判斷？法醫中心所
做前揭判斷，其依據為何？此為原判決據以推斷「被害人係死後始遭人懸掛於現場」
之前提要件。原判決未究明此意見或推測之詞，是否鑑定人「以實際經驗為基礎」所
作之意見陳述，遽採為論斷之依據，尚嫌速斷，難昭折服。(三)按犯罪事實應依證據認
定之，無證據不得認定犯罪事實，刑事訴訟法第一百五十四條第二項定有明文。原判
決認定上訴人於八十一年四月二日凌晨二時至四時間，林女返回上開住處，「二人復
發生口角爭執」，上訴人竟萌殺人之犯意，以手扼壓林女之頸部，致林女窒息死亡等
情。於理由中雖敘明上訴人「案發後經警詢問，供稱：大約半個月前，因工作應酬關
係，較沒空作陪，嘴後就較少說話，而被害人前在中華路溫內莎ＫＴＶ工作，已離
職近一個月，離職後歇息在家（見相驗卷第四、九頁），足證案發前被告與被害人間
，確曾發生爭執，而當時被害人已無業在家歇息，被告參加友人喜宴卻未帶其參加，
益徵二人感情不睦，被告自八十一年四月一日下午七時起喝喜酒至九時回來，再出去
喝酒至翌日凌晨一時許返回上開租住處，被害人林文玲尚未歸來，亦經被告陳明在卷
，是被告與被害人因生活細節發生爭執，相處不睦，洵堪認定」等情，而為上訴人與
被害人於案發前發生口角爭執之理由。然上訴人始終辯稱伊於八十一年四月一日給朋
友請喝喜酒，至凌晨一時許返回上開租住處時，林文玲尚未歸來，伊即行就寢，至翌
日早上醒來時，發現林文玲上吊氣絕，並未供述林女返回上開住處，二人復發生口角
爭執等語。原判決僅以二人於案發前半個月曾嘴，且上訴人參加朋友喜宴，卻未帶
同被害人參加，即論斷二人於八十一年四月二日凌晨二時至四時間，因生活細節發生
口角爭執，上訴人即萌殺人犯意，難謂非以推測之詞而為裁判基礎，自與採證法則有
違。(四)原判決理由謂「證人即被告與被害人住處之大樓管理員馬超強於警詢及偵查中
一再證稱：案發當日上午八時許，被告自外面跑進來說要向其報案等語（見偵字第四
九四七號偵查卷第十五頁），而證人馬超強當時位置，經本院勘驗製有勘驗筆錄在卷
可稽（見原審上更(二)卷第八十三頁），依卷附照片觀之，管理員櫃台，正位於樓梯口
（見同上卷第八十七頁），被告租屋在四樓，由上而下或由外向內，證人並非難以分
辨，雖被告嗣又改稱其衝過頭再折回，致證人誤會云云，益證被告所為其於九時許醒
來始發現林文玲上吊死亡之辯解不實」（見原判決第十頁第六至十二行）。但依據台
南市警察局第四分局中正派出所相驗案件初步調查報告表之記載（見相驗卷第二頁）
，上訴人之報案時間是當日上午九時四十五分。而台灣高等法院檢察署八十六年一月
六日檢仁醫字第一０五號函亦記載：根據在該住宅現場拍攝之錄影帶顯示，該錄影帶
是上午九時五十七分開始拍攝（見原審上更(一)卷第七十四頁）。又證人馬超強於警詢
時證稱：「昨天早上大約六時十分到達後，就打掃各樓至八時許，就在樓下服務台閱
一下報紙。」、「……（甲○○）從外面跑進來說要向我報案，我問他什麼事？他不
講，我告訴他派出所很近，他就跑出去，沒多久派出所警員就跟他來……」（見相驗
卷第五頁反面）等語。上訴人亦供稱：「（出去報案時有無看到大廈管理員？）有，
在看報紙。」（見偵字第四九四七號偵查卷第五十四頁反面）。所載及所供如果均可
採取，則警方既於上午九時四十五分受理報案，且於九時五十七分即開始拍攝，而上
訴人離開管理員馬超強後，不久就跟警員回來，派出所又離上訴人租住處大樓很近，
則證人馬超強見到上訴人之時間似非八時多。且上訴人供稱其發現被害人上吊自殺時
，一時心慌從樓上乘電梯下樓奔跑時，衝過管理員值班台，乃折回要求管理員代為報
案，因管理員在看報紙，管理員誤會其係自外入大樓，亦非全無可採之處。原判決未
予釐清，遽論上訴人辯稱於九時許醒來始發現林文玲上吊死亡之辯解不實云云，自欠
允當。上訴意旨執以指摘原判決不當，非無理由，應認原判決仍有撤銷發回更審之原
因。
據上論結，應依刑事訴訟法第三百九十七條、第四百零一條，判決如主文。
中　　　華　　　民　　　國　　九十三　　年　　 十一 　　月　　 十八 　　日
                              最高法院刑事第六庭
                                  審判長法官  吳　雄　銘
                                        法官  池　啟　明
                                        法官  石　木　欽
                                        法官  郭　毓　洲
                                        法官  吳　三　龍
      右正本證明與原本無異
                                              書  記  官
中　　　華　　　民　　　國　　九十三　　年　　 十一 　　月　　二十二　　日
                                                                   Ｍ
